【裁判字號】    97,台上,4766
【裁判日期】    970925
【裁判案由】    偽造文書
【裁判全文】
最高法院刑事判決            九十七年度台上字第四七六六號
上  訴  人  台灣高等法院檢察署檢察官
被      告  甲○○
            乙○○
                    號
            丙○○
上列上訴人因被告等偽造文書案件，不服台灣高等法院中華民國
九十四年五月二十五日第二審判決（九十四年度上訴字第八四二
號，起訴案號：台灣宜蘭地方法院檢察署九十年度偵字第二０二
八號），提起上訴，本院判決如下：
    主  文
原判決關於甲○○、乙○○偽造文書部分及丙○○部分均撤銷，
發回台灣高等法院。
    理  由
本件原判決撤銷第一審關於被告甲○○、乙○○偽造文書部分及
被告丙○○部分之科刑判決，變更檢察官起訴行使偽造私文書之
法條，改判依修正前刑法牽連犯、連續犯之規定，從一重均論其
三人以共同連續行使從事業務之人，明知為不實之事項，而登載
於其業務上作成之文書，足以生損害於公眾及他人罪，甲○○處
有期徒刑陸月；乙○○處有期徒刑肆月；丙○○處有期徒刑參月
，緩刑貳年；並均諭知如易科罰金之折算標準及為相關從刑之宣
告。固非無見。
惟查：（一）已受請求之事項未予判決者，其判決當然違背法令
，刑事訴訟法第三百七十九條第十二款前段定有明文。又犯罪已
否起訴，固以起訴書所載之事實為準，而不以所引法條為依據，
但就檢察官主張被告涉犯之罪名是否成立、有無變更起訴法條及
如何論罪，仍應於理由說明論斷。本件檢察官提起公訴，起訴書
記載：「甲○○、乙○○、丙○○復與郭清俊（按已死亡）另基
於概括之犯意聯絡在（起訴書）附表三所示之申請書上偽造如附
表（三）所示股東（即朱秋娥、陳旭文、鄭維甄、陳芷君、鄭麗
華、吳明夫、林耀宗、李美玉、洪煇峰）之印文，並持以向當時
之主管機關即台灣省政府建設廳行使，……」等情，復引用刑法
第二百十六條、第二百十條及第二百十七條之起訴法條（見起訴
書犯罪事實一及證據並所犯法條二）。原判決對於丙○○被訴上
開部分之事實，置而不論，自有已受請求之事項未予判決之違法
。又原判決關於甲○○、乙○○被訴上開部分之事實，雖於理由
四敘明就被訴偽造鄭維甄、陳芷君、鄭麗華、吳明夫、林耀宗、
李美玉、洪煇峰印文、行使偽造私文書部分，因不能證明其等有
該部分之犯罪，而不另為無罪諭知之旨；然就其等被訴偽造朱秋
娥、陳旭文之印文、行使偽造私文書部分，則僅認係犯刑法第二
百十七條之偽造印文罪（見原判決第七頁第一五、一六行），至
其等被訴行使偽造私文書之罪名是否成立，則未予說明論斷，亦
有判決理由欠備之違法。（二）刑法第二百十條之偽造私文書，
以無製作權之人製作他人名義之文書為要件。依卷附民國八十七
（原判決附表三編號一誤寫為九十七）年十二月十日大自在投資
股份有限公司（下稱大自在公司）變更登記申請書所載：「茲因
遷址、改選董事、監察人等變更，……備文申請鑒核賜准變更登
記換發執照。」等旨，雖以大自在公司為申請人，惟同時具名其
上者，除大自在公司之董事長乙○○外，尚有董事鄭維真（已改
名鄭維甄）等人、監察人洪煇峰等人，且將朱秋娥列為新任董事
，並均蓋章（見外放大自在公司登記卷宗影本第六０、六一頁）
；八十八年五月一日太一鼎建設股份有限公司（下稱太一鼎公司
）變更登記申請書所載：「茲因營業項目、改選董事監察人、修
改章程等變更，……備文申請鑒核賜准變更登記換發執照。」等
旨，雖以太一鼎公司為申請人，惟同時具名其上者，除該公司董
事長郭清俊外，尚有董事陳旭文等人、監察人林耀宗，且亦均蓋
章（見外放太一鼎公司登記卷宗影本第六八、六九頁）。則大自
在公司、太一鼎公司辦理變更登記之申請書，是否非董事長一人
所得製作，而須公司董事、監察人一同製作？前開大自在公司申
請變更登記事項包括改選董事、監察人之變更登記，偽造朱秋娥
之印文於該申請書上是否為其願意就任該公司董事之證明？若是
，則乙○○、郭清俊雖為各該公司董事長，就上開申請書亦非擁
有完全之製作權，其於原判決附表（下稱附表）三所示之申請書
上冒用朱秋娥、陳旭文名義，擅自製作上開變更登記申請書而行
使之，能否謂與刑法第二百十六條、第二百十條行使偽造私文書
罪之構成要件不相符合，仍待釐清究明。原判決就此未予調查、
審認，遽行判決，併有調查職責未盡之違誤。以上或為檢察官上
訴意旨所指摘，或為本院得依職權調查之事項，應認原判決關於
甲○○、乙○○偽造文書部分及丙○○部分均有撤銷發回更審之
原因。原判決理由四不另為無罪諭知部分，基於審判不可分原則
，應一併發回。又原判決事實欄二認定：「甲○○……基於概括
之犯意聯絡，在附表三所示之申請書上偽造如附表三所示股東之
印文，……足生損害於……朱月貞。」等情，然於附表三並無關
於偽造「朱月貞」印文之記載，前後所述未盡相符，案經發回，
宜注意及之。
據上論結，應依刑事訴訟法第三百九十七條、第四百零一條，判
決如主文。
中    華    民    國  九十七  年    九    月  二十五  日
                      最高法院刑事第十庭
                          審判長法官  邵  燕  玲
                                法官  李  伯  道
                                法官  孫  增  同
                                法官  李  英  勇
                                法官  林  錦  芳
      本件正本證明與原本無異
                                      書  記  官
中    華    民    國  九十七  年    十    月    三    日
                                                    Ｒ


司法院資訊處製作；財團法人民間司法改革基金會備份。
